【裁判字號】    99,易,279
【裁判日期】    990312
【裁判案由】    重利
【裁判全文】
臺灣臺中地方法院刑事判決               99年度易字第279號
公  訴  人  臺灣臺中地方法院檢察署檢察官
被      告  乙○○
選任辯護人  張富慶律師
            韓銘峰律師
上列被告因重利案件，經檢察官提起公訴（98年度偵字第28064號）
，本院判決如下：
    主    文
乙○○犯如附表一所示之重利罪，均累犯，各處有期徒刑肆月，
如易科罰金，均以新臺幣壹仟元折算壹日。應執行有期徒刑拾月
，如易科罰金，以新臺幣壹仟元折算壹日。
其餘被訴如附表二所示之重利部分無罪。
    犯罪事實
一、乙○○前於民國97年間因重利案件，經本院以97年度中簡上
    字第888 號判決判處有期徒刑4 月確定，於98年2 月4 日易
    科罰金執行完畢。詎仍不知悔改，其係址設臺中縣霧峰鄉○
    ○路590 號「立華當鋪」之負責人，基於重利之犯意，刊登
    汽車借款廣告，以「免留車」之方式對外招攬需款孔急之不
    特定人向其借款，藉以取得重利。甲○○見到上開廣告後，
    因急需現金週轉而需錢孔急，旋於附表一所示之借款時間至
    上開當鋪內向乙○○借款，乙○○即乘甲○○急需用錢之際
    ，貸與如附表一所示之金額，雙方並約定利息以1 個月（30
    日）為1 期，每新臺幣（下同）10萬元每期利息10,000元（
    起訴書誤載為每1 萬元每期收取900 元之利息），並當場預
    扣第1 期之利息，交付所餘本金予甲○○，並由甲○○簽立
    同額本票、支票及提供身分證影本、車牌號碼B7-2718 號行
    車執照正本、車牌號碼MN-5666 號行車執照影本以為擔保，
    而取得週年利率為133%（計算方式為：10,000×12÷﹝100,
    000 －10,000﹞=1.33 ，起訴書誤載為108%）之與原本顯不
    相當之重利。嗣因甲○○不堪重利之負荷，無力繳納後續利
    息及本金，而於98年11月1 日至臺中市警察局第一分局偵查
    隊報警究辦，再經警於98年11月19日下午2 時5 分許，至上
    開當鋪內扣得甲○○供擔保所交付之車牌號碼B7-2718 號行
    車執照正本及車牌號碼MN-5666 號行車執照影本。
二、案經臺中市警察局第一分局報請臺灣臺中地方法院檢察署檢
    察官偵查起訴。
    理    由
甲、程序方面
一、按刑事被告之詰問權，係指訴訟上被告有在審判庭盤詰證人
    之權利；偵查中檢察官訊問證人，旨在蒐集被告犯罪證據，
    以確認被告嫌疑之有無及內容，與審判中透過當事人之攻防
    ，經由詰問程序調查證人以認定事實之性質及目的有別。偵
    查中辯護人僅有在場權及陳述意見權，此觀刑事訴訟法第24
    5 條第2 項前段之規定甚明，檢察官訊問證人並無必須傳喚
    被告使其得以在場之規定，同法第248 條第1 項前段雖規定
    「如被告在場者，被告得親自詰問」，亦僅賦予該在場被告
    於檢察官訊問證人時得親自詰問證人之機會而已，被告如不
    在場，殊難期有親自詰問之可能。此項未經被告詰問之被告
    以外之人於偵查中向檢察官所為之陳述，依刑事訴訟法第15
    9 條第1 項、第159 條之1 第2 項之規定，除顯有不可信之
    例外情況外，原則上為「法律規定得為證據」之傳聞例外，
    依其文義解釋及立法理由之說明，並無限縮於檢察官在偵查
    中訊問證人之程序，應已給予被告或其辯護人對該證人行使
    反對詰問權者，始有證據能力之可言。為保障被告之反對詰
    問權，並與現行法對傳聞例外所建構之證據容許範圍求其平
    衡，證人在偵查中雖未經被告之詰問，倘被告於審判中已經
    對該證人當庭及先前之陳述進行詰問，即已賦予被告對該證
    人詰問之機會，則該證人於偵查中之陳述即屬完足調查之證
    據，而得作為判斷之依據（最高法院97年台上字第405 號判
    決要旨參照）。本件證人即被害人甲○○已於本院審理時，
    基於證人地位，經合法具結，並在賦予被告乙○○對質詰問
    機會之情形下為證述，且其在本院之證述內容，核與先前在
    偵查中具結所為之證述大致相符，則證人於偵查中之陳述已
    屬完足調查之證據，自得作為本件法院憑斷之論據。
二、另按被告以外之人於審判外之言詞或書面陳述，除法律有規
    定者外，不得作為證據，刑事訴訟法第159 條固定有明文，
    惟被告以外之人於審判外之陳述，雖不符同法第159 條之1
    至之4 規定，而經當事人於審判程序同意作為證據，法院審
    酌該言詞陳述或書面陳述作成時之情況，認為適當者，亦得
    為證據；又當事人、代理人或辯護人於法院調查證據時，知
    有第159 條第1 項不得為證據之情形，而未於言詞辯論終結
    前聲明異議者，視為有前項之同意，同法第159 條之5 亦定
    有明文。查本判決所引用下列其餘各項證據方法之證據能力
    ，被告、選任辯護人及檢察官於本院審理中調查證據時，知
    有刑事訴訟法第159 條第1 項不得為證據之情形，未於言詞
    辯論終結前聲明異議（見本院卷第30頁），且本院審酌該等
    證據作成之客觀情況均無不當，並無不宜作為證據之情事，
    依刑事訴訟法第159 條之5 之規定，認均具有證據能力。
乙、實體方面
壹、有罪部分
一、訊據被告乙○○固坦承有於附表一所示之時間，在其所經營
    之「立華當鋪」內，以「免留車」之方式，借如附表一所示
    之款項予被害人甲○○之事實，惟矢口否認有何重利之犯行
    ，辯稱：利息是每1 萬元收取400 元，借款時沒有預扣利息
    ，且尚未向被害人甲○○收取利息，也沒有明知而乘甲○○
    急迫貸予顯不相當之利息云云。然查：
  (一)被害人甲○○因急需現金週轉，見被告乙○○所刊登之汽車
    借款廣告，旋於附表一所示之借款時間至被告上開所經營之
    當鋪內借如附表一所示之款項，雙方並約定利息以1 個月（
    30 日 ）為1 期，每10萬元每期利息10,000元，被告並當場
    預扣第1 期之利息，交付所餘本金予被害人甲○○，並由被
    害人甲○○簽立同額本票、支票及提供身分證影本、車牌號
    碼B7-2718 號行車執照正本、車牌號碼MN-5666 號行車執照
    影本以為擔保等情，業據證人即被害人甲○○於警詢、偵查
    中及本院審理時證述綦詳（見警卷第3 頁背面、第4 頁、偵
    查卷第4 、5 頁、本院卷第27頁背面至第29頁背面），並有
    被害人甲○○所記載借款時所簽發支票日期、金額之明細1
    張及立華當鋪名片1 紙在卷可參（見警卷第5 頁），而該明
    細所載日期、金額之情形，亦與被害人甲○○上開所述相符
    ，且上開借款亦為被告所是認；另警接獲被害人甲○○報案
    後，於98年11月19日下午2 時5 分許，至上開當鋪內扣得被
    害人甲○○供擔保所交付之車牌號碼B7-2718 號行車執照正
    本及車牌號碼MN-5666 號行車執照影本各1 紙，有扣押筆錄
    、扣押物品目錄表各1 紙附卷可稽（見警卷第7 頁至第12頁
    ），顯見被害人甲○○確有於附表一所示之借款時間至被告
    所經營之「立華當鋪」內向被告借如附表一所示之款項無訛
    。又被害人甲○○與被告並無仇隙，倘若被告借款予被害人
    甲○○時並未收取重利，則被害人甲○○豈會因不堪負荷而
    無力繳納後續利息及本金，遂於98年11月1 日至臺中市警察
    局第一分局偵查隊報警究辦而擔負誣告罪責之風險，且被告
    亦未提出任何被害人甲○○借款、還款、約定利息等有利之
    證據以資證明，是被告前開所辯未與被害人甲○○約定重利
    並收取利息云云，顯係卸責之詞，不足採信。
  (二)又被害人甲○○確係因需款孔急，才向被告借貸，且借款10
    0,000 元，以1 個月（30日）為1 期，每期利息10,000元，
    並於借貸當時預扣第1 期之利息，交付所餘本金給被害人甲
    ○○等情，業據證人甲○○上開證述屬實，則依此計算，被
    告向證人甲○○所收取之利息折合週年利率均高達133%（計
    算方式為：10,000×12÷﹝100,000 －10,000﹞=1.33 ），
    遠超過民法所定週年20% 之約定最高利率（民法第205 條參
    照），足見被告確係乘被害人甲○○急迫時，貸以金錢而向
    甲○○收取與原本顯不相當之重利甚明。
  (三)雖被告另以被害人甲○○在支票到期前就報案，顯然是以重
    利作為手段，遂行不願還款為目的，且被害人甲○○借款時
    並沒有急迫、輕率、無經驗之情形等語置辯（見本院卷第31
    、32頁），然被害人甲○○係因急需現金週轉而需錢孔急，
    才向被告借款等情，業據證人甲○○於警詢、偵查中及本院
    審理時證述綦詳（見警卷第3 頁、偵查卷第4 頁、本院卷第
    28頁背面），且衡情現今工商發達，向金融機構借貸並非難
    事，只因信用徵信或文件審核而有時間快慢或核准與否之問
    題，倘被害人江清峰若非因急需用錢而借貸無門，豈會甘願
    忍受較重於一般金融機構之重利而向被告借貸之理，顯見被
    告確係乘被害人江清峰急需用錢之際而貸予金錢無訛；又被
    害人甲○○係因不堪重利之負荷，無力繳納後續利息及本金
    ，而於98年11月1 日至臺中市警察局第一分局偵查隊報警究
    辦等情，業據證人甲○○於警詢及本院審理時證述綦詳（見
    警卷第3 頁、本院卷第29頁），且參以在被害人甲○○尚未
    清償全部債務之前，被告就實際貸放之本金及週年利率20%
    範圍內之利息請求權部分，仍在民法保障之範圍內，仍得以
    請求被害人甲○○清償債務，並無於被害人甲○○提出重利
    之告訴即可規避債務之情，是被告上開所辯顯屬臆測之詞，
    自不足採信。
  (四)綜上所述，被告確有對被害人甲○○為上開附表一所示3 次
    重利之犯行，其上開所辯無非係卸飾之詞，不足採信。本件
    事證明確，其犯行洵堪認定，應予依法論科。
二、核被告乙○○所為，均係犯刑法第344 條之重利罪。又被告
    3 次貸與金錢予被害人甲○○係不同時間所為，且分別預扣
    第1 期之利息後，交付所餘本金予被害人甲○○，利息亦分
    別依各該本金而計算，與1 次借貸後再分次提領該借貸範圍
    內金額之情形不同，顯見其3 次貸與金錢予被害人甲○○而
    分別收取重利之行為，犯意各別，行為不同，自應予分論併
    罰（起訴書犯罪事實係認以接續之犯意，然業經公訴人於本
    院審理時當庭更正為數罪併罰﹝見本院卷第14頁背面﹞，附
    此敘明）。另被告前於97年間因重利案件，經本院以97年度
    中簡上字第888 號判決判處有期徒刑4 月確定，於98年2 月
    4 日易科罰金執行完畢乙節，有臺灣高等法院被告前案紀錄
    表1 份在卷可憑，其於受有期徒刑執行完畢後，5 年以內故
    意再犯本件有期徒刑以上之3 罪，皆為累犯，均應依刑法第
    47條第1 項規定加重其刑。爰審酌被告前已有重利之前科紀
    錄，已如前述，仍不知悔改，不以正當方法賺取金錢，竟利
    用他人急需款項之際，貸以重利獲利，使經濟原本拮据之被
    害人受害匪淺，行為實屬不該，且犯後仍飾詞圖卸，未具悔
    意，及其犯罪所得等一切情狀，分別量處如主文所示之刑，
    並斟酌本件犯罪情節之輕重，及被告之智識程度、經濟狀況
    等情，均諭知以新臺幣1,000 元折算1 日之易科罰金折算標
    準，並定其應執行之刑及諭知上開易科罰金之折算標準（按
    依司法院大法官會議釋字第662 號解釋：「中華民國94年2
    月2 日修正公布之現行刑法第41條第2 項，關於數罪併罰，
    數宣告刑均得易科罰金，而定應執行刑之刑逾6 個月者，排
    除適用同條第1 項得易科罰金之規定部分，與憲法第23條規
    定有違，並與本院釋字第366 號解釋意旨不符，應自本解釋
    公布之日起失其效力。」，又總統於98年12月30日以華總一
    義字第09800325491 號公布，於99年1 月1 日修正施行之刑
    法第41條第8 項亦規定：第41條第1 項之規定，於數罪併罰
    之數罪均得易科罰金，其應執行之刑逾6 月者，亦適用之。
    故對於數罪併罰，數宣告刑均得易科罰金，而定應執行之刑
    超過6 個月之案件，仍得易科罰金，附此敘明）。
貳、無罪部分：
一、公訴意旨另以：被告乙○○基於重利之犯意，另於附表二所
    示之時間，在其所經營之「立華當鋪」內，乘被害人甲○○
    急需用錢之際，貸與如附表二所示之金額，約定利息以1 個
    月（30日）為1 期，每1 萬元每期收取900 元之利息（即年
    利率108%），並提供車牌號碼B7-2718 號行車執照正本、車
    牌號碼MN-5666 號行車執照影本作為擔保，另簽立票載發票
    日為98年11月9 日之同額支票以供被告屆期持向金融機構兌
    現，並先預扣第1 期之利息，交付所餘本金予被害人甲○○
    ，而收取顯不相當之重利，因認被告尚涉有刑法第344 條之
    重利罪嫌等語。
二、按犯罪事實應依證據認定之，無證據不得認定犯罪事實；又
    不能證明被告犯罪或其行為不罰者，應諭知無罪之判決，刑
    事訴訟法第154條第2項第301條第1項分別定有明文。又所
    謂認定犯罪事實之證據，係指足以認定被告確有犯罪行為之
    積極證據而言，該項證據自須適合於被告犯罪事實之認定，
    始得採為斷罪之資料；且如未能發現相當確實證據，或證據
    不足以證明，自不能以推測或擬制之方法，以為裁判之基礎
    ；而認定犯罪事實所憑之證據，雖不以直接證據為限，間接
    證據亦包括在內，然而無論直接證據或間接證據，其為訴訟
    上之證明，須於通常一般人均不致有所懷疑，而得確信其為
    真實之程度者，始得據為有罪之認定，倘其證明尚未達到此
    一程度，而有合理之懷疑存在時，即難遽採為不利被告之認
    定（最高法院76年台上字第4986號判例參照）。另刑事訴訟
    法第161 條第1 項規定：檢察官就被告犯罪事實，應負舉證
    責任，並指出證明之方法。因此，檢察官對於起訴之犯罪事
    實，應負提出證據及說服之實質舉證責任。倘其所提出之證
    據，不足為被告有罪之積極證明，或其指出證明之方法，無
    從說服法院以形成被告有罪之心證，基於無罪推定之原則，
    自不能為被告有罪之判決（最高法院92年台上字第128 號判
    例參照）。
三、公訴意旨認被告涉犯上開重利罪嫌，無非係以被害人甲○○
    於警詢、偵查中之指述及被害人所提出之繳交本息、本金明
    細表、合作金庫銀行存提對帳單、立華當鋪（免留車）名片
    ，並有車牌號碼B7-2718 號行車執照正本、車牌號碼MN-566
    6 號行車執照影本扣案可佐，為其主要論據。惟訊據被告乙
    ○○堅決否認有何此次重利之犯行，辯稱：附表二所載之時
    間並沒有借款10萬元予被害人江清峰等語。
四、經查：證人即被害人甲○○雖於警詢、偵查中均證稱：有於
    票載發票日98年11月9 日往前27日向被告借款10萬元等語（
    見警卷第3 頁背面、偵查卷第5 頁），然證人江清峰於本院
    審理時具結證稱：98年11月9 日往前27日並沒有向被告借款
    10萬元，該張票載發票日98年11月9 日之支票，是在95、96
    年間所簽發的，用以擔保該借款利息之給付，所以98年10月
    間只跟被告借款3 次等語（見本院卷第27頁、第28頁背面）
    ，則被害人江清峰就是否有於附表二所示之時間向被告借款
    10萬元乙節，前後所述已有不符，其於警詢、偵查中所述是
    否可信，即非無疑。又觀諸被害人甲○○所提出其記載借款
    時所簽發支票日期、金額之明細（見警卷第5 頁），亦無該
    次票載發票日98年11月9 日借款10萬元之紀錄，是自難僅以
    被害人甲○○上開前後不符之證詞，即遽以認定被告確有於
    附表二所示之時間借款10萬元予被害人江清峰之事實。另卷
    附之合作金庫銀行存提對帳單、立華當鋪（免留車）名片及
    扣案之車牌號碼B7-2718 號行車執照正本、車牌號碼MN-566
    6 號行車執照影本等證據均不足以證明被告確有公訴人所指
    本次重利之犯行。
五、綜上所述，依舉證分配之法則，對於被告之成罪事項，應由
    檢察官負舉證義務，檢察官無法舉證使本院產生無合理懷疑
    之確信心證，縱被告所辯不足採信，亦不得因此反面推論被
    告之罪行成立，致違刑事舉證分配之法則。本件被告於警詢
    、偵查中及本院審理時均否認有為附表二所示之重利犯行，
    且此部分檢察官既不能舉證證明被告有前述重利之行為，而
    使本院產生無庸置疑之明確心證，則依罪疑唯有利於被告原
    則，自不得對被告為有罪之認定。此外，本院在得依或應依
    職權調查證據之範圍內，復查無其他積極明確之證據，足以
    認定被告有檢察官所指此部分重利之罪行，自屬不能證明被
    告犯罪，參諸首開說明，依法自應就此部分為被告無罪之諭
    知。
據上論斷，應依刑事訴訟法第284 條之1 、第299 條第1 項前段
、第301 條第1 項，刑法第344 條、第47條第1 項、第41條第1
項前段、第8 項、第51條第5 款，刑法施行法第1 條之1 ，判決
如主文。
本案經檢察官吳崑璋到庭執行職務。
中    華    民    國    99    年    3     月    12    日
                  刑事第十七庭  法  官  陳玉聰
以上正本證明與原本無異。
如不服本判決，應於收受送達後10日內向本院提出上訴書狀（應
敘述具體理由並附繕本）。
上訴書狀如未敘述理由，應於上訴期間屆滿後20日內補提理由書
於本院。
                                書記官  王崑煜
中    華    民    國    99    年    3     月    12    日
附表一：
 ┌──┬─────┬───┬───────┬────────┐
 │編號│借貸時間  │借款人│ 借貸金額     │計息方式        │
 │    │（民國）  │      │（新臺幣）    │                │
 ├──┼─────┼───┼───────┼────────┤
 │ 1  │98年11月12│甲○○│13萬元，預扣第│每30日為1 期，每│
 │    │日往前27日│      │1 期利息13,000│10萬元1 期利息10│
 │    │之日      │      │元，實拿11萬7,│,000 元，相當於 │
 │    │          │      │000元。       │年利率133%。    │
 ├──┼─────┼───┼───────┼────────┤
 │ 2  │98年11月16│甲○○│10萬元，預扣第│每30日為1 期，每│
 │    │日往前27日│      │1 期利息10,000│10萬元1 期利息10│
 │    │之日      │      │元，實拿9 萬元│,000 元，相當於 │
 │    │          │      │。            │年利率133%。    │
 ├──┼─────┼───┼───────┼────────┤
 │ 3  │98年11月23│甲○○│17萬5,000 元，│每30日為1 期，每│
 │    │日往前27日│      │預扣第1 期利息│10萬元1 期利息10│
 │    │之日      │      │17,500元，實拿│,000 元，相當於 │
 │    │          │      │15萬7,500元。 │年利率133%。    │
 └──┴─────┴───┴───────┴────────┘
附表二：
 ┌──┬─────┬───┬───────┬────────┐
 │編號│借貸時間  │借款人│ 借貸金額     │計息方式        │
 │    │（民國）  │      │（新臺幣）    │                │
 ├──┼─────┼───┼───────┼────────┤
 │ 1  │98年11月9 │甲○○│10萬元，預扣第│每30日為1 期，每│
 │    │日往前27日│      │1 期利息9,000 │1 萬元1 期利息90│
 │    │          │      │元，實拿9 萬1,│0元，相當於年利 │
 │    │          │      │000 元。      │率108%。        │
 └──┴─────┴───┴───────┴────────┘
附錄本判決論罪科刑之法條：
刑法第344條
乘他人急迫、輕率或無經驗貸以金錢或其他物品，而取得與原本
顯不相當之重利者，處1年以下有期徒刑、拘役或科或併科1千元
以下罰金。

司法院資訊處製作；財團法人民間司法改革基金會備份。
